【裁判字號】    92,上,5
【裁判日期】    920625
【裁判案由】    債務不履行損害賠償
【裁判全文】
臺灣高等法院臺中分院民事判決      九十二年度上字第五號
    上  訴  人  丙○○
    訴訟代理人  乙○○
    被  上訴人  台灣汽車客運股份有限公司
    法定代理人  甲○○
    複  代理人  丁○○
右當事人間債務不履行損害賠償事件，上訴人對於中華民國九十一年九月三日臺灣苗
栗地方法院第一審判決（九十一年度訴字第八○號），提起上訴，本院判決如左：
      主      文
上訴駁回。
第二審訴訟費用由上訴人負擔。
      事      實
甲、上訴人方面：
一、聲明：
  (一)原判決廢棄。
  (二)被上訴人應給付上訴人新台幣（以下同）二百零五萬二千九百零六元及自民國八
    十七年十二月二十日起至清償日止按年息百分之五計算之利息。
  (三)第一、二審訴訟費用由被上訴人負擔。
二、陳述及證據：除與第一審判決記載者相同，予以引用外，補稱：
  (一)查上訴人於台灣苗栗地方法院九十年度苗簡字第七五號案件中，從未提及有將系
    爭租賃物作為機車停車場出租之營業，上訴人於上開案件中所謂之「使用」，係
    指於承租後加以裝潢及為將來可以營業前之準備。上開案件中，僅認租約已到期
    ，上訴人未遷離，即應給付相當於租金之賠償金，並未就上訴人是否有為機車停
    車場出租之營業之事實為判斷，係於本案訴訟兩造始就上訴人是否曾經以系爭租
    賃物作為機車停車場出租之營業提出爭執，原審引用最高法院八十四年台上字第
    二五三○號判決顯有誤認，就上訴人是否有以系爭租賃物作為機車停車場出租營
    業之爭點，應不受其拘束。
  (二)次查，兩造所簽訂之房屋租賃契約書第四條第１款明訂：「本房屋係供機車停放
    出租之用。」同條第４款前段：「房屋不得供非法使用」，即限制租賃物必須供
    機車停放出租之用，且須合於法令之規定。就上開之限制，被上訴人即應提供可
    合法作為機車停放出租之用之租賃物，始符合債之本旨，系爭租賃物因法令之限
    制而不得作為機車停放出租之用。顯非可歸責於上訴人之事由，而無法申請機車
    停放出租之營業許可，即任何人以系爭租賃物申請皆無法獲准，被上訴人就系爭
    租賃物之使用加以限制，即應交付合於約定所得使用、收益之租賃物，始符合債
    之本旨。
  (三)再者，上訴人自承租系爭租賃物後，一直僅為準備之狀態及加以裝潢，並未以之
    作為機車停放出租之用，既為不存在之事實自無從舉證，反之，被上訴人為系爭
    租賃物之所有人，對系爭租賃物應經常加以巡視使用狀況，應就上訴人有以系爭
    租賃物作為機車停放出租之用，負舉證責任。
  (四)上訴人給付租金係基於兩造間之租賃契約，上訴人履行給付租金之義務，而上訴
    人於租約存續期間，即對系爭租賃物無法做為機車停放出租之用向被上訴人反應
    。經被上訴人表示沒問題，因信任被上訴人為公營單位及已投資大筆資金，始繼
    續申請，租約到期後，被上訴人未表示要收回房屋，上訴人亦不甘就此損失，即
    續繳租金及申請執照，最後被上訴人亦有提出申請，雖回函時間已在原租賃契約
    書所訂期間之後，惟，系爭租賃物無法作為機車停放出租之用之法令限制，自兩
    造簽訂房屋租賃契約書前已存在，雖函覆時間於原租約到期之後，依然可用以證
    明兩造租賃關係存續期間，系爭租賃物即不合於使用、收益，既然被上訴人限制
    房屋之用途，即應交付可作為機車停放出租之用之房屋，否則即應負不完全給付
    ，損害賠償之責任。
  (五)本案租約發生於八十八年民法修正前，新修民法第二二七條並無溯及修正前所發
    生之債之規定，本案仍應適用舊法民法二二七條之規定，債務人不為給付或不為
    完全之給付者，債權人得聲請法院強制執行，並得請求損害賠償。雖新、舊民法
    第二二七條規定有所不同，惟修正前可類推適用民法第二二六條，修正後之民法
    第二二七條，僅係加以明文規定而更加完備，適用新、舊法仍具有相同之效果。
乙、被上訴人方面：
一、聲明：求為判決如主文所示。
二、陳述及證據：除與第一審判決記載者相同，予以引用外，補稱：
  (一)據上訴人原審所提收據所示，其中在八十五年十月十六日曾購買停車卷三百本共
    八千一百元、八十五年九月二十一日曾為修「印時鐘」支出二千八百元、八十五
    年六月為裝設停車場監視器支出九萬八百元、八十五年六月為購買污水馬達支出
    二千八百五十元及消防水帶三千六百元、八十五年八月三十一日因購買電腦支出
    七萬五千元、八十五年十一月六日為購買收銀機色帶支出二千元等收據內容以觀
    ，苟上訴人自八十四年十一月二十一日承租系爭停車場以來均未使用系爭停車場
    ，為何在前揭收據所示時間仍需購買營業上所必需使用之器材？顯違反常理，此
    更足以證明上訴人在系爭停車場租賃期限確曾使用系爭停車場，故上訴人辯稱：
    伊在租賃期間均未使用系爭停車場等情，更顯與事實不符，而不足採。至於，上
    訴人辯稱：前揭物品僅係為使用該處所做準備云云，惟苟前揭物品係為使用該處
    所做準備，為何係分次分批買進？且已距簽約數月後始買進？均顯違反常理，故
    其主張自不足採信。
  (二)苟被上訴人未依約將系爭地下室交付上訴人使用，或上訴人在租賃期間未能使用
    系爭地下室，則上訴人在常達三年租賃期間豈有未提出異議，甚或拒繳租金之理
    ？反之，本件上訴人在三年租賃期間不但未就未能使用系爭地下室乙節提出異議
    ，且均按期繳交租金，甚且在台灣苗栗地方法院受理九十年度苗簡字第七五號不
    當得利事件時，亦未曾抗辯未占有或未使用系爭地下室，故上訴人在本訴時方主
    張伊未能依約使用系爭地下室，自難足採信。
  (三)兩造租賃契約期間係自八十四年十二月二十一日起至八十七年十二月二十日屆滿
    。惟上訴人前用以主張伊不能依約使用事由之函文係發生於八十八年間，亦即係
    於兩造租賃期間屆滿後，則兩造租賃關係既因期間屆至而消滅，被上訴人自已不
    負民法第四二三條就租賃物保持合用義務。
      理      由
一、本件上訴人主張：伊向被上訴人承租位於苗栗縣苗栗市○○路八號之苗栗站地下
    停車場（下稱系爭地下室），供機車停放出租之用，承租範圍一百四十二坪，租
    賃期間自八十四年十二月二十一日起至八十七年十二月二十日止，租金為每月三
    萬二千一百元。然因系爭地下室依法應做防空避難室之用，致伊不能依約使用系
    爭地下室。雖伊以系爭地下室樓地板面積達二百平方公尺，而目前機車車輛繁多
    ，為市容景觀，在不影響防空避難室用途下，向苗栗縣政府申請將系爭地下室供
    防空設備使用兼做停放機車使用，惟遭苗栗縣政府以依建築技術規則第一百四十
    二條第六款前段規定，供防空避難設備使用之樓層樓地板面積達到二百平方公尺
    者，以兼作停車空間為限，建築物依建築法令設置之停車空間，係專供停車（汽
    車）使用，變更系爭地下室為防空避難空間兼做停放機車使用與其用途不符為由
    而不予同意，致伊一直不能依使用系爭地下室。是被上訴人提供之房屋，不符合
    約定所得使用、收益之租賃物，有違民法第四百二十三條之規定，因被上訴人違
    背義務之行為，對於伊應負債務不履行之損害賠償責任，依民法第二百十六條規
    定，包含伊支付之租金一百四十六萬零五百五十元（租金每月三萬一千二百元，
    租賃期間共三年，租期屆滿後，被上訴人主動幫伊申請使用機車停車場，租賃契
    約視同默示更新，伊又給付九個半月之租金，共四十五．五月，計一百四十六萬
    零五百五十元），裝潢費（包括水電設備）計五十九萬二千三百五十六元，共二
    百零五萬二千九百零六元等情，求為命被上訴人如數給付，並加付法定遲延利息
    之判決。
二、被上訴人則以：兩造確曾於八十四年十二月二十一日簽立系爭地下室之房屋租賃
    契約書，而伊於簽立系爭契約書後，即依約將地下停車場交付予上訴人使用、收
    益，詎上訴人於租賃期間屆至後，竟違反租賃契約第七條第二項規定拒不搬遷。
    且屢經催告，亦置之不理，伊迫於無奈，乃向原審法院執行處聲請強制執行後，
    上訴人始於八十八年十月七日自行遷離上址，嗣伊向上訴人另訴請求返還租期屆
    至後仍無權占用該地下室之類似租金損害之不當得利，上訴人辯稱：「以為原告
    （即本件被上訴人）會同意續租，故並未如期搬遷」等語，足徵上訴人於上開租
    賃期間皆在使用、收益系爭地下室，從未間斷。是以，上訴人主張一直不能依約
    使用系爭地下室，顯與事實不符，且上訴人於原審法院另案九十年度苗簡字第七
    十五號請求返還不當得利事件中已有所自承在案。又上訴人以苗栗縣政府八十八
    年四月十七日及同年五月二十一日函文中不同意伊將系爭地下室變更為防空避難
    兼做停放機車使用為由，而主張伊有違反民法第四百二十三條規定，致上訴人不
    能依約使用系爭地下室云云，惟上訴人所主張不能依約使用事由係發生於八十八
    年間，亦即於租賃期間屆滿後，則兩造租賃關係既因期間屆至而消滅，伊自不負
    民法第四百二十三條就租賃物保持合用義務。是上訴人以此主張伊違反民法第四
    百二十三條規定應負債務不履行之損害賠償責任，而請求賠償已付租金一百一十
    五萬二千元、水電費約十一萬八千及裝潢費五十九萬三千二百零六元，即依法不
    合等語，資為抗辯。
三、查兩造於八十四年十二月二十一日簽立系爭地下室之租賃契約，約定被上訴人出
    租系爭地下室供上訴人作為機車停放場出租之用，租期自八十四年十一月二十一
    日起至八十七年十二月二十日止，租金每月三萬二千一百元，每月租金每月三萬
    二千一百元等情，為兩造不爭之事實，並有房屋租賃契約書一份在卷可稽。
四、茲上訴人主張被上訴人未依約支付合於約定使用、收益之租賃物，被上訴人應負
    債務不履行之責任云云。經查上訴人於上開租期屆滿後，仍繼續使用至八十八年
    十月七日，因而被上訴人主張上訴人無法律上之原因而受相當於租金之利益，訴
    請上訴人及訴外人吳英達連帶給付不當得利，經原審法院另案九十年度苗簡字第
    七五號民事簡易判決，認定兩造間就系爭地下室之租賃契約既定有期限，其租賃
    關係即應於租期屆滿時消滅，上訴人已無占有使用之權源，本應於前開期限屆滿
    之日遷讓返還租賃物，惟其仍繼續占用系爭地下室並未如期返還予被上訴人，自
    屆期之日起至遷讓返還之日止即屬其後已無法律上之原因而受有利益，並致出租
    人受有損害，被上訴人據以訴請上訴人及訴外人吳英達連帶給付上開逾期使用期
    間內相當於租金之不當得利金額即三個半月之租金十一萬二千三百五十元，即有
    理由，為被上訴人勝訴判決確定，有該民事判決可稽，並為上訴人所不爭執。據
    此，倘被上訴人之出租系爭地下室有如上訴人主張上開債務不履行之情形，何以
    不於該案主張？已見上訴人之主張不足採。
五、又上訴人雖主張未使用系爭地下室。惟據上訴人於原審所提收據所示，其中在八
    十五年十月十六日曾購買車卷三百本共八千一百元、八十五年九月二十一日曾為
    修「印時鐘」支出二千八百元、八十五年六月裝設監視器支出九萬八千元、八十
    五年六月為購買污水馬達支出二千八百五十元及消防水帶三千六百元、八十五年
    八月三十一日因購買電腦支出七萬五千元、八十五年十一月六日為購買收銀機色
    帶支出二千元等收據內容以觀，苟上訴人自八十四年十二月二十一日承租系爭停
    車場以來均未使用系爭停車場，為何在前揭收據所示時間仍需購買營業上所必需
    使用之器材？據此更足以證明上訴人在系爭停車場租賃期限確曾使用系爭停車場
    ，故上訴人辯稱：伊在租賃期間均未使用系爭停車場等情，顯與事實不符，而不
    足採。至於，上訴人辯稱：前揭物品僅係為使用該處所做準備云云，惟苟前揭物
    品係為使用該處所做準備，為何係分次分批買進？且已距簽約數月後始買進？均
    已違常情。況如被上訴人未依約將系爭地下室交付上訴人使用，或上訴人在租賃
    期間未能使用系爭地下室，則上訴人在常達三年租賃期間豈有未提出異議，甚或
    拒繳租金之理？反之，上訴人在三年租賃期間不但未就未能使用系爭地下室乙節
    提出異議，且均按期繳交租金，甚且在原審法院受理九十年度苗簡字第七五號不
    當得利事件時，亦未曾抗辯未占有或未使用系爭地下室，故上訴人在本訴時方主
    張伊未能依約使用系爭地下室，自難以採信。
六、上訴人又主張系爭房屋依法不得變更用途為機車停放出租之用；是被上訴人所交
    付之房屋並非合於約定所得使用、收益之租賃物，應負給付不完全之債務不履行
    之損害賠償責任云云，但被上訴人則辯稱：上訴人於租賃契約有效期間內，從未
    主張被上訴人所交付之房屋係無法合於約定所得使用、收益之租賃物，其於租賃
    契約屆滿後，始作上開主張，被上訴人不負損害賠償責任等語，按民法第四百二
    十三條規定：「出租人應以合於所約定使用、收益之租賃物交付承租人，並應於
    租賃關係存續中保持其合於約定使用、收益之狀態」，係以出租人於「租賃期間
    內」應負保持租賃物合於約定使用、收益狀態之義務，因此，於租賃期間屆滿，
    租賃關係消滅後，出租人就租賃物合於用途之保持義務即行消滅。上訴人主張被
    上訴人違反民法第四百二十三條規定，致伊不能依約使用系爭地下室，固據其提
    出苗栗縣政府八十八年四月十七日及同年五月二十一日函各一件為證，然兩造就
    系爭地下室之租賃期間約定為自八十四年十二月二十一日起至八十七年十二月二
    十日止，而上開函文之發文日期均係於兩造租賃期間屆滿後，而上訴人復未提出
    其他證據證明被上訴人於租賃期間內自始即未交付合於約定使用、收益之租賃物
    ，尚難認定系爭地下室於租賃期間內有不合於約定使用、收益之情形，上訴人就
    上開主張既未舉證以實其說，則其主張亦不足採。
七、次按出租人應以合於所約定使用、收益之租賃物，交付承租人，並應於租賃關係
    存續中保持其合於約定使用、收益之狀態，民法第四百二十三條固定有明文。但
    此所謂合於所約定使用、收益之租賃物，乃指該租賃物在客觀上合於約定使用、
    收益狀態為已足，至於承租人是否達到使用收益之效果，則應非所問（最高法院
    八十四年度台上字第三三三號判決參照）。查兩造之租賃契約已有約定上訴人承
    租系爭地下室之使用、收益目的在於供機車停放出租之用，此為兩造所不爭執，
    並有租賃契約書一件附卷可憑，則兩造就系爭地下室所約定之使用方法自為出租
    供機車停放之用，是被上訴人給付義務即為交付可。供租停放機車之地下室予上
    訴人，即為交付合於約定使用、收益之租賃物於上訴人。至於上訴人使用系爭地
    下室是否合於行政法之規定，則非屬被上訴人之義務。況稽諸上開租賃契約，兩
    造就系爭地下室之用途變更並無所約定，此為兩造所是認，因此系爭地下室用途
    變更為機車停車場即非屬被上訴人之給付義務。上訴人主張被上訴人未交付合於
    約定使用、收益之租賃物，無非係以系爭地下室未能依法變更用途為據，然變更
    系爭地下室之用途既非被上訴人之義務，且上訴人於前案（本院九十年度苗簡字
    第七五號）亦已自認有占有使用系爭地下室裝潢為機車停車場，足認被上訴人於
    訂約後即已提供合於約定使用、收益之地下室予上訴人無疑，又關於上訴人未能
    變更系爭地下室用途為機車停車場，以致違法使用，此乃行政法之規定，自不能
    據此謂被上訴人於租賃期間內未交付合於約定使用、收益之租賃物予伊。故上訴
    人主張系爭地下室未能變更用途，係被上訴人未履行債務，應負賠償責任云云，
    自無可採。
八、綜上所述，被上訴人就本件租賃契約既無不履行之情形，上訴人依民法第四百二
    十三條、第二百十六條請求被上訴人賠償其損害，自非有理。原審法院為其敗訴
    之判決，核無違誤。上訴論旨指摘原判決不當，求予廢棄，難認為有理由。
九、據上論斷，本件上訴為無理由，依民事訴訟法第四百四十九條第一項、第七十八
    條，判決如主文。
中      華      民      國    九十二    年      六      月    二十五    日
~B1民事第三庭審判長法  官  陳照德
~B2                法  官  蔡王金全
~B3                法  官  陳成泉
右為正本係照原本作成。
如對本判決上訴，須於收受判決送達後二十日內向本院提出上訴書狀，其未表明上訴
理由者，應於提出上訴後二十日內向本院提出上訴理由書（須按他造人數附具繕本）
，並繳納送達用雙掛號郵票拾份（每份拾肆元）。
上訴時應提出委任律師或具有律師資格之人之委任狀；委任有律師資格者，另應附具
律師及格證書及釋明委任人與受任人有民事訴訟法第四百六十六條之一第一項但書或
第二項（詳附註）所定關係之釋明文書影本。
~B                書記官  劉恒宏
中      華      民      國    九十二    年      六      月    二十五    日
附註：
民事訴訟法第四百六十六條之一（第一項、第二項）
對於第二審判決上訴，上訴人應委任律師為訴訟代理人。但上訴人或其法定代理人具
有律師資格者，不在此限。
上訴人之配偶、三親等內之血親、二親等內之姻親，或上訴人為法人、中央或地方機
關時，其所屬專任人員具有律師資格並經法院認為適當者，亦得為第三審訴訟代理人
。
                                                                        Ｈ


司法院資訊處製作；財團法人民間司法改革基金會備份。
